【裁判字號】    95,台上,4084
【裁判日期】    950727
【裁判案由】    偽造貨幣
【裁判全文】
最高法院刑事判決            九十五年度台上字第四０八四號
    上  訴  人  甲○○
                        25號.
    選任辯護人  鄧湘全律師
上列上訴人因偽造貨幣案件，不服台灣高等法院中華民國九十二
年十一月十九日第二審判決（九十二年度上訴字第三六八一號，
起訴案號：台灣新竹地方法院檢察署九十一年度偵緝字第四十七
號），提起上訴，本院判決如下：
    主  文
原判決撤銷，發回台灣高等法院。
    理  由
本件原判決認定上訴人甲○○於民國八十九年間，自友人張家彰
處取得舊版面額新台幣（下同）一千元紙幣四張（號碼DN776712
AW、EL722771FY各一張、DQ681374FY二張），於同年七月七日清
晨五時許，前往台北縣新莊市○○路四十四號旁，由被害人林枚
緊所經營之「宏國檳榔攤」，持其中號碼DN776712AW之千元偽鈔
，向被害人購買價值四十五元之七星牌香菸一包，被害人一時不
察陷於錯誤，將香菸一包及九百五十五元真鈔及硬幣交付上訴人
，上訴人於離去之際不慎掉落其所有之中國國際商業銀行（以下
稱中國商銀）第00000000000 號信用卡八十九年六月份對帳單一
紙，嗣被害人發覺所收取者係千元偽鈔，於追出檳榔攤時，上訴
人已搭車逃逸。被害人旋持該對帳單報警，經警於同年七月二十
一日凌晨零時三十分許，在台北市大同區○○○路○段五十一號
八樓之五查獲上訴人，並在其皮夾內扣得前開其餘三張千元偽鈔
等情。因而維持第一審論處上訴人行使偽造之通用紙幣罪刑之判
決，駁回上訴人在第二審之上訴，固非無見。
惟查：(一)、依法應於審判期日調查之證據雖已調查，而其內容未
明瞭者，即與未經調查無異，如遽行判決，仍屬應於審判期日調
查之證據而未予調查，尚不得遽對被告為有利或不利之認定。上
訴人始終否認有前揭犯行，辯稱：伊未曾持千元偽鈔至被害人檳
榔攤購買香菸，現場之中國商銀信用卡對帳單非伊所有，係張家
彰冒用伊名義申辦信用卡使用等語。而稽諸台灣苗栗地方法院八
十九年度訴字第三九九號，即張家彰等偽造貨幣案件刑事判決，
內載張家彰基於行使偽造通用紙幣之概括犯意，自八十九年五月
底某日起，在台北縣、台北市、台中市等不詳地點，向不詳之人
行使偽造之通用紙幣得逞……（台灣新竹地方法院九十一年度訴
字第二一九號卷第三十二頁）；第一審提示相關假鈔並訊問張家
彰：台灣苗栗地方法院八十九年度訴字第三九九號案件中所扣得
之三十二張假鈔，其中一張與本案持向被害人購買香菸之假鈔號
碼一樣，你是否知道？張家彰答稱：伊之前在新竹作證就說過，
（被害人）檳榔攤之偽鈔與伊之偽鈔是同一批的話，可能是當時
伊所做的，……（第一審卷第三十四至三十五頁）；經第一審調
取台灣苗栗地方法院八十九年度訴字第三九九號，即張家彰偽造
貨幣案件所查獲之舊版千元偽鈔三十二張，發現其中一張之號碼
與本件持向被害人購買香菸者相同，即二者之號碼均同為DN7767
12AW（原判決第九頁第四至七行）；張家彰供稱：……上訴人有
叫伊幫其申請中國商銀信用卡，……拿到信用卡之後伊與上訴人
均有使用過，八十九年六月十四日係伊持該信用卡至世華商業銀
行蘆洲分行自動櫃員機預借現金二筆各一萬元，同年六月十九日
去浪漫一生酒店消費係與上訴人一起去的（原判決第六頁第十二
行至第七頁第一行）；第一審法院訊問被害人：現在在場之上訴
人及張家彰二人，是否有其中一人是當天拿假鈔向你購買香菸之
人？被害人答稱：在現場伊沒有辦法指認是否他們兩人中哪一位
（第一審卷第三十八頁）等情。而上揭各項證據資料是否屬實，
俱與上訴人是否有檢察官所指之犯行攸關，自應詳予調查釐清論
述說明，乃原審就上情未詳予調查釐清，逕以張家彰上開供述各
情純屬臆測，復與被害人於警詢中之指認不符（原判決第十頁第
一至二行）等情，即為不利上訴人之認定，其查證未盡且理由欠
備，遽行判決，難昭折服。(二)、有罪判決書所記載之犯罪事實，
為論罪科刑適用法律之基礎，故凡與適用法令有關之重要事項，
必須詳加認定，明確記載，然後於理由內敘明認定犯罪事實所憑
之證據及認定之理由，始足為適用法令之依據。原判決事實欄記
載：上訴人於八十九年間，自張家彰處取得千元偽鈔四張等情，
其就上訴人究係以何種方式向張家彰取得該四張千元偽鈔，所為
之認定記載並非明確，其不足為適用法律之依據，已有未合。又
張家彰一再供稱：……上訴人知道伊有偽鈔之事，但伊未曾將偽
鈔送給上訴人，伊將偽鈔放在住處抽屜裡，可能是上訴人趁伊不
在家時拿走的（原判決第六頁第十一至十二行）；若上訴人持有
之偽鈔與伊所涉之偽造貨幣案中之偽鈔係屬同一批的話，有可能
是上訴人借住伊處時私自拿的，……伊從頭到尾從未拿偽鈔給上
訴人（原判決第七頁第三至六行）等情，是否屬實？苟張家彰上
開供述各情係屬事實，則上訴人該部分行為究應如何為法律上之
評價？俱與本件事實如何及如何為法律之適用攸關，自應詳予調
查釐清論述說明。乃原審就上情未詳予調查釐清，且其事實之認
定記載及理由欄之論述說明俱非明確，致本院無從判斷其適用法
律是否有當，亦有未洽。上訴意旨指摘原判決不當，尚非全無理
由。按第三審法院應以第二審判決所確認之事實為判決基礎，刑
事訴訟法第三百九十四條第一項前段定有明文。原判決上述之違
背法令，影響於事實之確定，本院無可據以為裁判，應將原判決
撤銷，發回原審法院更為審判。
據上論結，應依刑事訴訟法第三百九十七條、第四百零一條，判
決如主文。
中    華    民    國  九十五  年    七    月  二十七  日
                      最高法院刑事第一庭
                          審判長法官  董  明  霈
                                法官  林  茂  雄
                                法官  張  祺  祥
                                法官  呂  永  福
                                法官  黃  正  興
      本件正本證明與原本無異
                                      書  記  官
中    華    民    國  九十五  年    八    月    三    日
                                                      Ｅ


司法院資訊處製作；財團法人民間司法改革基金會備份。
